【裁判字號】    95,易,1063
【裁判日期】    950822
【裁判案由】    詐欺
【裁判全文】
臺灣臺中地方法院刑事判決              95年度易字第1063號
公  訴  人  臺灣臺中地方法院檢察署檢察官
被      告  乙○○
上列被告因詐欺案件，經檢察官提起公訴（95年度偵字第6428號
），被告於準備程序中就被訴事實為有罪之陳述，本院合議庭裁
定由受命法官獨任進行簡式審判程序，本院判決如下：
    主  文
乙○○幫助意圖為自己不法之所有，以詐術使人將本人之物交付
，處有期徒刑肆月，如易科罰金，以新台幣玖佰元即銀元參佰元
折算壹日。
    犯罪事實
一、乙○○明知一般人收集金融帳戶使用常與財產犯罪密切相關
    ，且取得他人存摺之目的在於收取贓物及掩飾犯行，並逃避
    檢警查緝，竟不顧他人所可能遭害之危險，仍以縱若有人持
    以犯罪亦無違反其本意之意思，基於幫助詐欺不確定故意，
    於民國（下同）91年5月13日之前2日，在其位於臺中縣大雅
    鄉○○路○段392號住處門口，將其於78年9月27日所開設之
    中華郵政股份有限公司（以下簡稱中華郵政）清水郵局帳號
    ：0000000-0000000號帳戶之存摺、提款卡及密碼，交付予
    自稱「王永慶」、綽號「妥當」、約71、72年次之成年男子
    ，容任他人使用其上開帳戶遂行犯罪，而施以幫助。嗣犯罪
    集團成員取得前開存摺、提款卡及密碼後，即基於意圖為自
    己不法所有之犯意，於如附表所示之時間，以「中獎惟須先
    匯款」之方式，致甲○○等6人陷於錯誤，而各分別於如附
    表所示之匯款時間，先後將如附表所示之款項匯入乙○○上
    述之郵局帳戶中，旋即提領一空。
二、案經高雄縣政府警察局報請臺灣臺中地方法院檢察署檢察官
    偵查起訴。
    理  由
一、上揭犯罪事實，業據被告乙○○於本院審理時坦承不諱，而
    被害人甲○○、丁○○、己○○、丙○○、戊○○、庚○○
    等人確遭詐騙而分別匯款如附表所示等情，亦經其等分別於
    警詢及被害人甲○○、戊○○、丙○○於本院審理時指述綦
    詳，並有乙○○中華郵政清水郵局帳號0000000-0000000 號
    帳戶資料及客戶歷史交易清單、被害人甲○○第一商業銀行
    顧客資料查詢單、被害人丁○○中華郵政帳號0000000-0000
    000號帳戶資料、被害人己○○中華郵政帳號0000000-00000
    00號帳戶資料、被害人丙○○中華郵政帳號0000000-000000
    0號帳戶資料、被害人戊○○中華郵政帳號0000000-0000000
    號帳戶資料、被害人庚○○中國農民銀行帳號000-00-00000
    0號帳戶資料及存款印鑑卡等附卷可稽。
二、按今日一般人至銀行開設帳戶並非難事，如非供犯罪之非法
    使用，衡情，自無置自己名義帳戶不用，而取得他人帳戶使
    用之必要。且金融存款帳戶事關存戶個人財產權益之保障，
    其與存戶印鑑章結合，具高度專有性，除非本人或與本人親
    密關係者，難認有何理由可自由流通使用該存摺，一般人皆
    有妥為保管防止他人任意使用之認識，縱因特殊情況偶有交
    付他人使用之需，亦必然深入瞭解用途後再行提供以使用，
    方符常情。而該等專有物品如落入不明人士手中，極易被利
    用為與財產有關之犯罪工具，此又係具備一般生活智識者皆
    能體察之常識；參以邇來詐欺者使用他人存摺作為指示被害
    人匯款工具之犯罪類型層出不窮，並廣經媒體披載，凡對社
    會動態尚非全然不予關注者均能知曉，被告乙○○對此當無
    不知之理，則縱使並不確知所提供之帳戶，係遭他人用以對
    何被害人詐欺取財，亦無法確知取得帳戶之人係以何種方法
    於何時地為詐欺取財之具體內容，惟對於其所提供之上揭帳
    戶，將遭人作為詐欺取財犯行所得財物匯入及提領之工具使
    用，應有概括之認識，且可預見其發生，竟仍同意提供，顯
    對帳戶供他人取得不法犯罪所得之用，亦不違背其本意，且
    其無確信帳戶不至遭利用為犯罪之用，仍將帳戶提供他人，
    足認被告實有幫助他人犯罪之不確定故意至明。是以，被告
    乙○○前開自白，確與犯罪事實相符，堪予採信。本件事證
    明確，被告上開犯行，洵堪認定。
三、該綽號「妥當」等犯罪集團意圖為自己不法之所有，向如附
    表所示之被害人詐欺取財，核犯刑法第339條第1項之詐欺取
    財罪。被告乙○○僅參與提供金融機構帳戶予他人供詐欺取
    財使用，並無證據證明其有參與詐欺取財之行為，或有與本
    件詐欺取財之詐騙之人有詐欺之犯意聯絡，是被告乙○○基
    於幫助之意思，參與詐欺取財構成要件以外之行為，為幫助
    犯。被告一次交付上開郵局帳戶等物予綽號「妥當」之成年
    男子，幫助其犯詐欺罪，即以一個幫助行為，幫助其連續犯
    詐欺罪，因幫助行為只有一個，應成立一個幫助詐欺取財罪
    。被告行為後，刑法業於94年1月7日修正公布，並於95 年7
    月1日施行。按行為後法律有變更者，適用行為時之法律，
    但行為後之法律有利於行為人者，適用最有利於行為人之法
    律，修正後即現行刑法（下稱新法；修正前刑法下稱舊法）
    第2條第1項訂有明文。復按新法第2條第1項之規定，係規範
    行為後法律變更所生新舊法律比較適用之準據法，於新法施
    行後，應適用新法第2條第1項之規定，為「從舊從輕」之比
    較；比較時應就罪刑有關之共犯、未遂犯、想像競合犯、牽
    連犯、連續犯、結合犯，以及累犯加重、自首減輕暨其他法
    定加減原因（如身分加減）與加減例等一切情形，綜其全部
    罪刑之結果而為比較，此有最高法院九十五年五月二十三日
    第八次刑庭會議決議可資參照。本件修正前刑法第30條幫助
    犯原規定為：「幫助他人犯罪者，為從犯。雖他人不知幫助
    之情者，亦同。從犯之處罰，得按正犯之刑減輕之。」，現
    行刑法第30條則規定為：「幫助他人實行犯罪行為者，為幫
    助犯。雖他人不知幫助之情者，亦同。幫助犯之處罰，得按
    正犯之刑減輕之。」，揆諸本條之修正立法理由，係為確認
    幫助犯採共犯從屬性說之「限制從屬形式」，並避免「從犯
    」之不同解讀，而將「從犯」修正為「幫助犯」，並明示幫
    助犯之成立，亦以被幫助者著手犯罪之實行，且具備違法性
    為必要，而將條文文字修正為「幫助他人實行犯罪行為者，
    為幫助犯」。被告單純提供金融機構帳戶予他人供詐欺取財
    使用，既評價為幫助詐欺取財之行為，而上開修正亦僅著眼
    於觀念之釐清，則適用修正前刑法第30條規定論擬，並無不
    利於被告之情形，故依現行刑法第2條第1項規定，應適用被
    告行為時即修正前刑法第30條之規定。核被告所為，係犯刑
    法第30條第1項（修正前）、第339條第1項之幫助詐欺取財
    罪，而應依修正前刑法第30條第2項幫助之例減輕其刑。爰
    審酌被告乙○○任意提供金融機構帳戶予不法詐欺集團使用
    ，且其提供帳戶之行為，非惟幫助詐騙者遂行詐財之目的，
    同時使詐欺者得以隱匿其真實身分，降低遭查獲之風險，愈
    使其肆無忌憚，加深犯罪之猖獗，及其犯後坦承犯行之態度
    等一切情狀，量處如主文所示之刑，並諭知易科罰金之折算
    標準。
四、末查，被告行為時之刑法（即修正前刑法）第41條第1項前
    段規定：「犯最重本刑為五年以下有期徒刑以下之刑之罪，
    而受六個月以下有期徒刑或拘役之宣告，因身體、教育、職
    業、家庭之關係或其他正當事由，執行顯有困難者，得以一
    元以上三元以下折算一日，易科罰金。」；而其易科罰金之
    折算標準，則依修正前罰金罰鍰提高標準條例第2條前段規
    定：「依刑法第四十一條易科罰金，就其原定數額提高為一
    百倍折算一日。」（按本條文已於95年5月17日修正公布刪
    除，自95年7月1日施行），則本件被告行為時之易科罰金折
    算標準，應以銀元三百元折算一日，經依現行法規所定貨幣
    單位折算新臺幣條例第2條折算為新臺幣後，應以新臺幣九
    百元折算為一日。惟現行刑法第41條第1項前段則規定：「
    犯最重本刑為五年以下有期徒刑以下之刑之罪，而受六個月
    以下有期徒刑或拘役之宣告者，得以新臺幣一千元、二千元
    或三千元折算一日，易科罰金。」，比較修正前後之易科罰
    金折算標準，以95年7月1日施行前舊法之規定，較有利於被
    告，則本件依現行刑法第2條第1項前段之規定，應適用修正
    前刑法第41條第1項前段之規定，定其易科罰金之折算標準
    。
據上論斷，應依刑事訴訟法第273條之1第1項、第299條第1項前
段，刑法第339條第1項、第2條第1項前段、修正前刑法第30 條
第1項前段、第2項、第41條第1項前段，罰金罰鍰提高標準條例
第1條前段、修正前罰金罰鍰提高標準條例第2條，現行法規所定
貨幣單位折算新臺幣條例第2條，判決如主文。
中    華    民    國    95    年    8     月    22    日
                  刑事第三庭    法  官  吳進發
以上正本證明與原本無異。
如不服本判決，應於收受送達後10日內向本院提出上訴書狀（應
附繕本）。
                                書記官  李國敬
中    華    民    國    95    年    8     月    22    日
附表：
┌──┬───┬─────────┬────┬────┐
│編號│被害人│金融機構帳戶及帳號│匯款時間│詐騙金額│
│    │      │                  │        │(新臺幣)│
├──┼───┼─────────┼────┼────┤
│ 1  │甲○○│中華郵政清水郵局  │91.05.13│99,832元│
│    │      │0000000-0000000號 │        │        │
├──┼───┼─────────┼────┼────┤
│ 2  │丁○○│中華郵政清水郵局  │91.05.31│66,999元│
│    │      │0000000-0000000號 │        │        │
├──┼───┼─────────┼────┼────┤
│ 3  │己○○│中華郵政清水郵局  │91.06.01│59,988元│
│    │      │0000000-0000000號 │        │        │
├──┼───┼─────────┼────┼────┤
│ 4  │丙○○│中華郵政清水郵局  │91.06.01│13,998元│
│    │      │0000000-0000000號 │        │        │
├──┼───┼─────────┼────┼────┤
│ 5  │戊○○│中華郵政清水郵局  │91.06.01│ 9,988元│
│    │      │0000000-0000000號 │        │        │
├──┼───┼─────────┼────┼────┤
│ 6  │庚○○│中華郵政清水郵局  │91.06.01│ 8,998元│
│    │      │0000000-0000000號 │        │        │
└──┴───┴─────────┴────┴────┘
附錄論罪科刑罰條：
中華民國刑法第339條
 (普通詐欺罪)
意圖為自己或第 3 人不法之所有，以詐術使人將本人或第 3 人
之物交付者，處五年以下有期徒刑、拘役或科或併科1000元以下
罰金。


司法院資訊處製作；財團法人民間司法改革基金會備份。
